臺灣嘉義地方法院刑事判決　　　　　　　　　　　　　九十一年度訴字第一九三號
　　公　訴　人　臺灣嘉義地方法院檢察署檢察官
　　被　　　告　己○○
右列被告因偽造文書等案件，經檢察官提起公訴（九十一年度偵字第八六九號），本
院判決如左：
    主  文
己○○連續行使偽造私文書，足以生損害於他人，處有期徒刑捌月。
    事  實
一、己○○自民國八十九年一月十日起，在嘉義縣新港鄉埤子村四三之三號住處，以
    其丈夫黃金堂（另經臺灣嘉義地方法院檢察署檢察官為不起訴處分）為名義上之
    會首，實際上係由其擔任收取死會及活會會款等會首職務，黃金堂、己○○召集
    戊○○、丁○○、丙○○（互助會簿上記載為阿蜜）、乙○○（互助會簿上記載
    為張利再）、甲○○、何麗品等人為會員，組織民間互助會，連會首合計二十七
    會，每會每月會款為新台幣（下同）二萬元，利息前扣即採內標制，連會首共計
    二十七人，會期自八十九年一月十日起迄九十一年三月十日止，每月十日在其位
    於上址之住處開標，首會會款由會首取得。詎己○○因其為他人倒會，週轉發生
    問題，竟基於意圖為自己不法所有之概括犯意，利用互助會之會員於投標日常未
    至投標現場投標，且會員彼此間未必熟識之機會，先後於如附表所示之日期，冒
    用如附表所示未到場標會之會員何麗品、丙○○及乙○○等三名活會會員名義，
    自備紙張為標單，未經該三名活會會員同意，即於標單上填各該次會被冒用之該
    三人署押（何麗品書為「何麗品」、丙○○書為「阿蜜」、乙○○書為「張利再
    」）等三人之署押及冒標利息（詳附表所示）後，在上址持以行使參加競標而得
    標，均足以生損害於於各該次前開被冒用名義之活會會員何麗品、丙○○及乙○○等三人，致使不知情之被冒名會員及其餘活會會員均陷於錯誤，以為確係何麗
    品、丙○○、乙○○得標而繼續交付會款，總計詐得如附表所示之會款。迨九十
    年八月十日開標後，本應剩下活會會員七人，竟還有十人為活會，始悉上情。
二、案經戊○○、丁○○、丙○○、乙○○、甲○○訴由臺灣嘉義地方法院檢察署檢
    察官偵查起訴。
    理  由
一、訊據被告己○○對於右揭犯行，供承不諱，核與告訴人戊○○、丁○○、乙○○
    、丙○○及甲○○偵、審中指訴之情節相符，復有互助會簿影本三份在卷可資佐
    證，事證明確，被告犯行洵堪認定。
二、按民間互助會，除有特別約定外，僅係會首與會員訂立之契約，會員與會員間並
    無法律關係存在，而已得標會員，依據其與會首間之契約，無論何人得標，均有
    按期繳交會款之義務，故會首藉他人名義實由己參加該互助會並得標，其詐欺所
    得之款，應僅限於未得標會員繳納之會款，合先敘明。查民間互助會之標單，通
    常均僅在紙上簡略記載會員姓名及一定金額而已，故純就標單內容本身觀之，尚
    不足以獨立表示一定用意之證明，惟依我國民間互助會之習慣，標單卻係足以表
    示欲競標之會員所出具願以記載之金額為利息（即標金）而標取該互助會會款用
    意之證明，是標單並非刑法第二百十條純正之私文書，而係刑法第二百二十條第
    一項以文書論之私文書，此有最高法院七十四年台上字第一七九九號判決、司法
    院七十四年六月十五日（七四）廳刑一字第四五二號函可資參照。被告在如附表
    所示之互助會假冒活會會員名義偽造標單，並持以行使參與競標，以供詐取會款
    ，使不知情之各該活會會員均陷於錯誤，如數交付會款，足以生損害於被冒標之
    活會會員及其餘活會會員，是核被告所為，係犯刑法第二百十六條、第二百二十
    條第一項、第二百十條之行使偽造私文書罪及第三百三十九條第一項之詐欺取財
    罪。被告於標單上偽造如附表所示何麗品等三名活會會員署押之犯行係偽造私文
    書之部分行為，且其偽造私文書後復持以行使，偽造之低度行為為行使之高度行
    為所吸收，均不另論罪。又被告所為各次冒標行為，乃同時詐騙多數活會會員，
    致多人同時陷於錯誤因而交付財物，係一行為觸犯數相同之詐欺取財罪名，為同
    種想像競合犯，應依刑法第五十五條規定，從一重處斷。又被告先後三次行使偽
    造私文書及詐欺取財之犯行，時間緊接，方法相同，觸犯構成要件相同之罪名，
    顯係基於概括犯意為之，屬連續犯，均應依刑法第五十六條規定各論以一罪，並
    分別加重其刑。又查被告所犯前開連續行使偽造私文書與連續詐欺二罪間，有方
    法結果之牽連關係，為牽連犯，應從一重之連續行使偽造私文書罪論處。爰審酌
    被告犯罪之動機、目的，其利用有人對其之信任，冒標取得資金供自己使用之犯
    罪手段、其犯罪後迄未與被害人達成和解，賠償損害及犯罪後坦承犯行等一切情
    狀，量處如主文所示之刑，以示懲儆。
三、被告偽造如附表一所示活會會員之標單及署押，雖為供被告犯罪所用之物，惟未
    經扣案，復無證據證明現尚存在，而依民間習慣，各該標單亦係於各該次互助會
    標會後即行丟棄，況被告為免犯罪被發覺，當無留存標單之必要，是前開標單及
    其上偽造之署押既已滅失而不存在，自無從宣告沒收，併此敘明。
據上論斷，應依刑事訴訟法第二百九十九條第一項前段，刑法第五十六條、第二百十
六條、第二百二十條第一項、第二百十條、第三百三十九條第一項、第五十五條，罰
金罰鍰提高標準條例第一條前段，判決如主文。
本案經檢察官陳美君到庭執行職務。
中      華      民      國    九十一    年      七      月      四      日
                              臺灣嘉義地方法院刑事第一庭
                                  法  官  林  坤  志
右正本證明與原本無異。
如不服本判決，應於判決送達後十日內向本院提出上訴狀( 應附繕本 )。
中     華      民      國    九十一    年       七     月      四      日
                                 書記官   李  子  英
附錄本案論罪科刑法條全文：
刑法第三百三十九條第一項：
意圖為自己或第三人不法之所有，以詐術使人將本人或第三人之物交付者，處五年以
下有期徒刑、拘役或科或併科一千元以下罰金。
刑法第二百十條：
偽造、變造私文書，足以生損害於公眾或他人者，處五年以下有期徒刑。
刑法第二百十六條：
行使第二百十條至第二百十五條之文書者，依偽造、變造文書或登載不實事項或使登
載不實事項之規定處斷。
刑法第二百二十條：
在紙上或物品上之文字、符號、圖畫、照像，依習慣或特約，足以為表示其用意之證
明者，關於本章之罪，以文書論。
附表：
┌───┬─────┬─────┬─────┬─────────────┐
│編號  │冒標日期  │冒標會息  │被冒標會員│  詐   得   金   額       │
│      │          │（新台幣）│          │                          │
├───┼─────┼─────┼─────┼─────────────┤
│      │八十九年八│４０００元│何麗品    │16000×20═ 320000元      │
│一    │月十日    │          │          │                          │
│      │（第八會）│          │          │                          │
├───┼─────┼─────┼─────┼─────────────┤
│      │九十年二月│２６００元│丙○○（即│17400×15═ 261000元      │
│二    │十日      │          │阿蜜）    │                          │
│      │（第十四會│          │          │                          │
│      │）        │          │          │                          │
├───┼─────┼─────┼─────┼─────────────┤
│      │九十年五月│２８００元│乙○○（即│17200×13═ 223600元      │
│三    │十日      │          │張利再）  │                          │
│      │（第十七會│          │          │                          │
│      │）        │          │          │                          │
└───┴─────┴─────┴─────┴─────────────┘
  附註：被告向何麗品、丙○○及乙○○與其冒標時之其餘活會會員計詐得總金額
        為新台幣八十萬零四千六百元整。
